【裁判字號】    90,台上,442
【裁判日期】    900316
【裁判案由】    土地所有權移轉登記
【裁判全文】
最高法院民事判決                                  九十年度台上字第四四二號
    上 訴 人  乙○○
    被上訴人  甲○○
右當事人間請求土地所有權移轉登記事件，上訴人對於中華民國八十八年十月二十九
日台灣高等法院花蓮分院第二審判決（八十八年度上字第七九號），提起上訴，本院
判決如左：
    主  文
原判決廢棄，發回台灣高等法院花蓮分院。
    理  由
本件上訴人主張：伊於民國七十二年間與訴外人李水土簽訂合建契約，由伊與被上訴
人之婿林錫麒，在李水土所有之坐落花蓮縣新城鄉○○段（下同）一八○之九號地合
建二十二棟二層連棟建物，約定伊分得其中之三棟，即一八○之一○九、一八○之一
一○、一八○之一一一號土地（下稱系爭土地），及其上門牌花蓮縣新城鄉○○街七
五巷二九、二七、二五號房屋（下稱系爭房屋）。因林錫麒為公務員，以被上訴人之
夫游阿朝名義分得十二棟、地主分得七棟，當時游阿朝為工地主任，竟利用其辦理移
轉登記手續持有之相關文件，將系爭土地擅自移轉登記於其名下，游阿朝死亡後，再
移轉登記於被上訴人名下。伊依民法第一百八十四條侵權行為、第一百七十九條不當
得利及繼承之法則，得對被上訴人行使權利等情，求為命被上訴人將系爭土地移轉登
記與伊之判決。
被上訴人則以：游阿朝於七十二年間，與李水土就一八○之九號地簽訂合建契約，由
游阿朝出資興建，李水土提供土地，約定李水土分得八棟，游阿朝分得十四棟，非上
訴人所謂建商分得十五棟，游阿朝當時因資金並不寬裕，邀上訴人共同投資，言明上
訴人如出資新台幣（下同）一百萬元，即取得系爭房屋之權利，而以其為系爭房屋起
造人，惟上訴人預付訂金時沒錢，先向游阿朝借貸五萬元，嗣交付之另紙十萬元客票
，經提示亦遭退票，建屋所需資金，係游阿朝獨自負擔，上訴人從未支出任何款項，
何得請求移轉系爭土地所有權等語，資為抗辯。
原審維持第一審所為上訴人敗訴之判決，駁回上訴人之上訴，無非以：因侵權行為所
生之損害賠償請求權，自請求權人知有損害及賠償義務人時起，二年間不行使而消滅
，民法第一百九十七條第一項前段定有明文。查上訴人既自承：游阿朝於七十四年間
即擅自將系爭土地移轉登記於其自己（移轉登記之日期係七十四年一月十五日）侵害
伊之權利，伊於七十四年間即已知悉游某該侵權行為云云，而被上訴人辯稱：上訴人
七十四年就知道了，至八十八年始提出云云，則依前揭規定，上訴人行使侵權行為損
害賠償請求權，已逾二年消滅時效期間，被上訴人已為時效抗辯，上訴人請求移轉系
爭土地所有權，自無從准許。其次，上訴人雖主張：被上訴人受有所有權之不當得利
云云，惟游阿朝受系爭土地所有權之利益，係基於其與李水土間之買賣契約關係，而
被上訴人係本於繼承之法律關係取得所有權，有上訴人提出之土地登記簿謄本可稽，
除上開買賣契約及繼承關係經依法撤銷，或有其他無效之原因存在，即難謂被上訴人
有無法律上之原因而受利益可言。至上訴人所謂，游阿朝擅自辦理移轉系爭土地登記
云云，並未舉證證明，縱該主張屬實，亦屬上訴人與李水土間債務不履行之糾葛，與
游阿朝受益之間無相當因果關係，游阿朝基於買賣契約、被上訴人基於繼承之法律關
係取得系爭土地所有權，並無不當得利之可言。又上訴人主張：游阿朝與地主李水土
間之買賣係通謀虛偽意思表示，依法無效，伊得依不當得利之法律關係，請求被上訴
人將系爭土地移轉登記云云。但姑無論上訴人不能舉證證明游阿朝、李水土間之買賣
係通謀虛偽意思表示，縱係如此，亦屬被上訴人應塗銷系爭土地所有權登記，回復為
李水土所有之問題，而非被上訴人應將系爭土地移轉登記與上訴人等詞，為其判斷之
基礎。
按民事訴訟採不干涉主義，凡當事人所未聲明之利益，不得歸之於當事人，所未提出
之事實及證據，亦不得斟酌之，此觀民事訴訟法第三百八十八條之規定自明。查上訴
人在事實審係主張：伊與李水土於七十二年間訂定合建契約，約定李水土提供一八○
之九號地，由伊與訴外人林錫麒興建房屋，伊分得房屋三棟及系爭土地，被上訴人之
被繼承人游阿朝利用其任工地主任便利移轉登記手續之便，將系爭土地移轉登記於其
自己名下，並由被上訴人繼承取得云云；被上訴人則辯稱：伊之被繼承人游阿朝於七
十二年間與李水土就一八○之九號地訂定合建契約，約定地主分得八棟，游阿朝分得
十四棟，游阿朝當時資金並不寬裕，邀上訴人共同投資，如上訴人出資一百萬元，即
取得系爭房屋之權利，故以上訴人為系爭房屋之起造人；然資金完全由游阿朝負擔，
上訴人並未出資，何有土地所有權可言云云。原審竟認為游阿朝受有系爭土地所有權
之利益係基於其與李水土間之買賣契約，並以之為論斷之基礎，除與被上訴人抗辯之
事實不同外，對上訴人主張之事實亦未作審認，自屬違誤。其次，不當得利返還請求
權與侵權行為損害賠償請求權，法律上之性質雖有未同，但二者訴訟上所據之事實如
屬同一，權利人既得基於侵權行為損害賠償之法律關係，請求回復原狀，同時又得基
於不當得利之法律關係，請求返還其所受之利益。上訴人主張游阿朝擅自登記行為之
事實，倘屬真實，游阿朝取得系爭土地所有權，是否無法律上之原因而受利益，且致
上訴人受損害﹖不無研求之餘地。上訴人主張其與李水土間存有合建契約及游阿朝辦
理系爭土地移轉登記之原因事實，與其得否對被上訴人行使不當得利請求權，非無關
連，關於此項主張，原審恝置不論，徒以上開理由，為上訴人不利之判斷，於法自有
未合。上訴論旨，指摘原判決不當，求予廢棄，非無理由。
據上論結，本件上訴為有理由。依民事訴訟法第四百七十七條第一項、第四百七十八
條第一項，判決如主文。
中      華      民      國     九十     年      三      月     十六     日
                              最高法院民事第六庭
                                  審判長法官  吳  正  一
                                        法官  劉  福  來
                                        法官  鄭  玉  山
                                        法官  葉  勝  利
                                        法官  高  孟  焄
      右正本證明與原本無異
                                              書  記  官
中      華      民      國     九十     年      四      月      二      日


司法院資訊處製作；財團法人民間司法改革基金會備份。
